【裁判字號】    89,上訴,389
【裁判日期】    890607
【裁判案由】    重利等
【裁判全文】
臺灣高等法院臺南分院刑事判決            八十九年度上訴字第三八九號   Ｃ
      上  訴  人
      即  被  告  丙  ○  ○
      共      同
      選任辯護人  蔡  清  河
右上訴人因重利等案件，不服臺灣臺南地方法院八十八年度訴字第七一四號中華民國
八十八年十二月二十四日第一審判決（起訴案號：臺灣臺南地方法院檢察署八十八年
度偵字第二五四一號、八十八年度偵字第四０二六號、八十八年度偵緝字第九三號）
，提起上訴，本院判決如左：
      主      文
原判決關於乙○○及吳文傑偽造私文書暨定執行刑部分均撤銷。
丙○○、乙○○被訴造文書部分均無罪。
其他上訴駁回。
      事      實
一、丙○○自八十七年一月初起，在中華日報刊登廣告，以電話為聯絡工具，經營地
    下錢莊，乘他人急迫貸以金錢，而取得與原本顯不相當之重利為其營生之職業。
    迨八十七年二月二十八日，甲○○因有急需，循報載電話與張某聯絡，由丙○○
    與甲○○約定貸款新臺幣（下同）一百萬元，由王某簽發發票日為同年三月六日
    及三月九日支票各一張，面額均為五十萬元，交付丙○○收執，丙○○依每十日
    一期，一百萬元先扣三十萬元，換算月息百分之九十顯不相當之重利，實際交付
    甲○○七十萬元。嗣前開二紙支票（原判決誤繕為本票）屆期均未能兌現，甲○○亦僅能清償部分借款，丙○○即將剩餘金額除以零點七（即按一百萬元每十日
    利息三十萬元計算），所得金額再開具發票日相距五日至十日之支要二張，嗣此
    二張支票屆期又未能兌現，甲○○亦僅能清償部分金額，丙○○遂再以前開方式
    計算金額，要求甲○○再開立支票二張，前後數次，丙○○以此方式共取得約四
    百餘萬元之利息。
二、案經甲○○訴由臺南市警察局報請臺灣臺南地方法院檢察署檢察官偵查起訴。
      理      由
一、訊據上訴人即被告丙○○，對於右揭犯行坦承不諱，僅辯稱：伊非常業云云，核
    與被害人指訴情節相符，而被告借與被害人甲○○本金僅一百萬元，十日一期先
    扣三十萬元，折算月息為百分之九十，年息則為百分之一千零八十，丙○○利息
    已收取四百餘萬元（依上開算法利息高達三千餘萬元，被害人已給付四百餘萬元
    ），衡以目前民間借貸習慣及銀行業界利率水準以觀，其利息超過民法所定不得
    逾週年利率百分之二十以上，已達苛酷程度，應認被告收與原本顯不相當之重利
    。而甲○○係因銀行貸不到款項，為維護支票信用，一時急迫，不得已以重利向
    被告借款等情，亦據其於警訊及本院調查時陳述綦詳，顯係趁甲○○急迫之際貸
    以款項至明。又按刑法上所謂常業犯，係指反覆以同種類之行為目的之社會活動
    之職業性犯罪而言，亦即恃犯罪以維生即屬之。本件被告貸與對象雖僅甲○○一
    人告訴，惟被告係以刊登新聞紙方式對不特定人放款，其並自承當時無其他職業
    ，且於短短數月內即獲取數倍於本金之利息，獲利甚豐，顯係恃此為業，並賴以
    營生，從而被告自白犯罪事實核與事證相符，犯行洵堪認定。
二、查被告丙○○以乘他人急迫，貸以金錢，而取得與原本顯不相當之重利為常業，
    核其所為，係犯刑法第三百四十五條常業重利罪。原審以被告丙○○罪證明確，
    因予適用刑法第三百四十五條（贅引第三百四十四條）罰金罰鍰提高標準條例第
    一條前段規定，並審酌被告丙○○因貪念而犯罪之動機、所得利益甚豐、被害人
    所生損害甚大、及其品行、智識程度、生活狀況，與坦承犯行，態度尚稱良好等
    一切情狀，量處有期徒刑一年。本院經核原判決該部分認事用法，並無不合，量
    刑亦稱允當。上訴意旨，空言否認常業，並指摘該部分原判決不當，為無理由，
    應予駁回。
三、公訴意旨另以：丙○○自八十七年一月初起，在中華日報刊登廣告，經營地下錢
    莊，乘他人急迫貸以金錢，而取得與原本顯不相當之重利為其營生職業。迨八十
    七年二月二十八日，甲○○因有急需，循報載電話與張某聯絡，由張某貸與甲○○七十萬元，由王某簽發發票日為同年三月六日及三月九日之支票各一張，金額
    均為五十萬元，交付丙○○收執，由丙○○取得換算月息百分之九十顯不相當之
    重利。嗣前開支票屆期均未能兌現，甲○○僅清償部分借款，丙○○即將剩餘金
    額除以零點七，所得金額再開具支票，以此方式，前後數次，丙○○共取得約四
    百餘萬元之利息。丙○○並要求甲○○提供其配偶吳妙基所有，坐落臺南市○○
    路○段四一０巷五號房屋及其基地即臺南市○區○○段００八七之０二二九地號
    土地等之所有權狀、印章、印鑑證明等一併交付丙○○作質。同年五月間，甲○○已給付利息計四百餘萬元，丙○○仍不知足，竟未經吳妙基或甲○○之同意，
    於同年五月十二日向不知情之乙○○借用身分證，盜用吳妙基之印章、印鑑證明
    及所有權狀，以吳妙基為抵押人，乙○○為抵押權人作成不實之抵押權設定契約
    書，將吳妙基所有之前開房地設定擔保三百萬元之抵押權，並持往臺南市東南地
    政事務所，使不知情之承辦公務員將此不實之事項登載於其職務上所掌管之登記
    簿，均足生損害於吳妙基及地籍登記之正確性，因認丙○○、乙○○共同涉有刑
    法第二百十六條、第二百十條之行使偽造私文書罪及同法第二百十四條明知為不
    實之事項，而使公務員登載於職務上所掌之公文書，足以生損害於公眾或他嫌云
    云。
四、公訴人認被告丙○○、乙○○二人涉嫌刑法第二百十六條、第二百十條之行使偽
    造私文書罪及同法第二百十四條明知為不實之事項，而使公務員登載於職務上所
    掌之公文書，無非以告訴人之指訴，復有臺南市東南地政事務所八十八年八月二
    十三日以東南地所一字第０五七０九月號函附之抵押權設定登記申請資料乙份附
    卷可稽，為其所憑論據。
五、按犯罪事實應依證據認定之，無證據不得推定其犯罪事實；又不能證明被告犯罪
    者，應諭知無罪之判決，刑事訴訟法第一百五十四條、第三百零一條第一項分別
    定有明文。又告訴人之告訴，係以使被告受刑事訴追為目的，是其陳述是否與事
    實相符，仍應調查其他證據以資審認；又認定不利於被告之事實，須依積極證據
    ，苟積極證據不足為不利於被告事實之認定時，即應為有利於被告之認定，更不
    必有何有利之證據；事實之認定，應憑證據，如未能發現相當證據，或證據不足
    以證明，自不能以推測或擬制之方法，為裁判基礎最高法院三十年上字第八一六
    號、四十年臺上字第八六號、五十二年臺上字第一三００號著有判例可資參照。
六、訊之上訴人即被告丙○○、乙○○均堅決否認有偽造文書犯行，丙○○辯稱：告
    訴人配偶吳妙基所有，坐落臺南市○○路○段四一０巷五號房屋及其基地即臺南
    市○區○○段００八七之０二二九地號土地等之所有權狀、印章、印鑑證明等，
    均係欣王弘所交付，而辦理登記時，吳妙基及甲○○均有同意。又伊向乙○○借
    用身分證時，告知乙○○有朋友向伊借款未還，伊身分證為家人取走辦理換發健
    保事宜，故向乙○○借用身分證，乙○○並不知情云云。乙○○辯稱：伊與丙○○係朋友，丙○○說朋友借款未還，借伊身分證辦理設定，伊不知丙○○與吳妙
    基及甲○○之實情等語。經查上開房屋、土地所有權狀、印章、印鑑證明等物，
    均係甲○○交與丙○○，此經告訴人甲○○供承在卷（詳原審卷第十七頁、本院
    八十九年四月二十一日訊問筆錄），而本件設定抵押權登記手續係八十七年五月
    十二日委由土地代書郭琍琍辦理，有相關土地登記申請書、土地建築改良物抵押
    權設定契約書、其他約定事項、申請人身分證影本、印鑑證明在卷可稽（詳原審
    卷第四二頁至五三頁），然依代理辦理登記之土地代書郭琍琍到庭具結證稱：「
    誰委託的，我已忘記，但我在辦理，當事人一定要到」等語（詳本院八十九年四
    月二十一日訊問筆錄），而抵押權債務人吳妙基身分證記載係臺南市新興國中教
    師，其提出上開權狀及印鑑章與印鑑證明等設定抵押權之重要文件，顯然係有授
    權同意辦理抵押權登記，如僅提供為質，提供權狀即可，何必申請印鑑證明，且
    交付印章，是被告等此部分所辯，應可採信。
七、至於被告丙○○於原審法院調查審理時供稱：伊向被告乙○○借用身分證時，告
    知乙○○有朋友向伊借款未還，伊身分證為家人取走辦理換發健保事宜，故向乙○○借用身分證，乙○○並不知情云云。被告二人於原審訊問被告丙○○為何不
    以自己名義辦理抵押權設定登記及被告二人交情如何時，被告丙○○初稱伊與被
    告乙○○係很好的朋友，其身分證為家人取去辦理健保，嗣稱伊與被告乙○○於
    八十六年底始認識，平常很少聯絡，或稱其身分證為家人取走辦理駕照、健保卡
    ，又稱身分證與健保卡一同遺失；被告乙○○則初稱被告丙○○對伊稱其身分證
    拿去辦理健保卡，丙○○常來找伊，嗣稱被告丙○○向伊借用身分證時稱其身分
    證拿去辦理勞保，並持一資料袋出示予伊，內有權狀、印鑑證明等文件；丙○○
    稱伊身分證拿去辦理勞保、健保卡，當時丙○○持一資料袋，惟伊不知內容為何
    。原審因而認被告二人不僅所供互核不符，其各人前後所供亦有出入。衡諸常情
    ，辦理健保卡等證件，需時至多不過數日，被告丙○○之身分證若真另有他用，
    大可待身分證取回後再以自己名義辦理抵押權設定登記，以求保障，其若非與被
    告乙○○就此部分犯行有犯意聯絡，何須無故以乙○○為抵押權人等情。然而上
    開論斷語多臆測，亦僅能證明被告二人供詞有所不合，尚不能證明告訴人未經授
    權而有偽造私文書及使公務員登記不實之事實，更不能證明被告乙○○確知被告
    丙○○未得吳妙基同意即盜用吳妙基相關證件，辯理抵押權設定，而認被告乙○○與被告丙○○就上開偽造文書犯行有犯意聯絡。
八、綜上所述，被告二人被訴行使偽造私文書罪及明知為不實之事項，而使公務員登
    載於職務上所掌之公文書嫌部分，應屬不能證明；此外復查無其他積極證據足資
    證明被告有偽造文書之犯行，理應諭知無罪，以免冤抑。原審疏未詳查，遽就該
    部分論罪科刑，自有未洽。上訴意旨，否認犯行，並指摘該部分原判決不當，為
    有理由，自應由本院將該部分原判決撤銷，另為該部分被告無罪之諭知，以昭平
    允。
據上論斷，應依刑事訴訟法第三百六十八條、第三百六十九條第一項前段、第三百六
十四條、第三百零一條第一項，判決如主文。
本案經檢察官曾顯智到庭執行職務。
中    華    民    國      八十九      年      六      月      七        日
                                  臺灣高等法院臺南分院刑事第五庭
                                      審判長法官  茆    臺    雲
                                            法官  曾平    杉
                                            法官  李    文    福
右正本證明與原本無異。
如不服本判決，應於判決送達後十日內向本院提出上訴狀，其未敘述理由者並應於提
出上訴狀後十日內向本院補提理由書（應附繕本)。
                                      法院書記官  徐    瑞    清
中    華    民    國      八十九      年      六      月      七        日
附錄：本判決論罪法條
刑法第三百四十四條：
乘他人急迫、輕率或無經驗貸以金錢或其他物品，而取得與原本顯不相當之重利者，
處一年以下有期徒刑、拘役或科或併科一千元以下罰金。
第三百四十五條：
以犯前條之罪為常業者，處五年以下有期徒刑，得併科三千元以下罰金。


司法院資訊處製作；財團法人民間司法改革基金會備份。
